【裁判字號】    89,台上,1583
【裁判日期】    890713
【裁判案由】    損害賠償
【裁判全文】
最高法院民事判決                              八十九年度台上字第一五八三號
    上  訴  人  甲○○
    被 上訴 人  乙○○
    特別代理人  黃哲貞
右當事人間請求損害賠償事件，上訴人對於中華民國八十八年五月十二日臺灣高等法
院第二審判決（八十七年度重上字第二二一號），提起上訴，本院判決如左：
    主  文
上訴駁回。
第三審訴訟費用由上訴人負擔。
    理  由
本件被上訴人主張：上訴人於民國八十四年十二月三十一日二十時許，駕駛自用小客
車，沿桃園縣八德市○○路由大溪往桃園方向行駛，途經介壽路二段與該路段八○二
巷之無號誌交叉路口時，原應注意減速慢行，作隨時停車之準備，並應注意車前狀況
，隨時採取必要之安全措施，以防止發生危險事故，且依當時路況及天候並無不能注
意之情形，竟疏未注意，不慎將乘騎自行車由該路左側八○二巷口駛出，穿越上開交
叉路口中心欲左轉彎之伊撞倒，造成伊頭部外傷性蜘蛛膜下腔出血，經治療後呈植物
人狀態，而受有醫療費用新臺幣（下同）二十萬六千九百一十八元、減少工作所得八
百六十八萬零九百七十一元，及雇請看護增加生活上支出八百六十三萬八千五百元等
之損害，上訴人並應賠償伊精神慰藉金二百萬元，合計一千九百四十三萬五千二百一
十元等情，爰依侵權行為法律關係，求為命上訴人如數賠償並加計法定遲延利息之判
決。（第一審命上訴人給付六百七十萬七千一百二十九元及其利息，駁回被上訴人其
餘之訴，原審將第一審所命給付超過五百四十二萬六千零四十五元本息部分廢棄，改
判駁回被上訴人此部分之訴，均未據被上訴人聲明不服。）
上訴人則以：伊就車禍之發生並無過失，縱有過失，亦極輕微，被上訴人之過失責任
較重。又被上訴人現雖呈植物人狀態，但非絕無復原可能，被上訴人以現有狀況請求
各項賠償，即有未合。且被上訴人原為醫生，資力較豐，請求慰撫金一百五十萬元，
亦嫌過高。伊已為被上訴人支付醫藥費五萬元，尤應予扣抵等語，資為抗辯。
原審審理結果以：被上訴人主張上訴人於前揭時地駕駛自用小客車，疏未注意，致將
乘騎自行車之伊撞倒，造成伊頭部外傷性蜘蛛膜下腔出血之傷害等情，業據提出診斷
證明書等為證。查上訴人於第一審已自認伊就系爭交通事故有過失，其未能證明該項
自認與事實不符，且係出於錯誤，依民事訴訟法第二百七十九條第三項規定，原不得
任意撤銷之，上訴人嗣後否認有過失，尚非可採。況依臺灣桃園地方法院檢察署八十
五年度偵字第三六五九號偵查卷內道路交通事故調查報告表(一)、(二)所載，該肇事路段
於夜間有照明設備，輔以上訴人所駕駛自用小客車之燈光，應可看見被上訴人自巷口
駛出穿越交岔路口之身影，乃上訴人疏未注意車前被上訴人乘騎自行車自左側路口駛
出，且已完成橫越中心點並正穿越第三車道之動態，而未採取必要之安全措施，致其
右側車頭碰撞被上訴人自行車而肇事，已難謂無過失。臺灣省桃園縣區車輛行車事故
鑑定委員會及臺灣省車輛行車事故覆議鑑定委員會之鑑定意見書亦同此認定，有各該
鑑定意見書可稽。再參以上訴人因傷害罪經法院判處徒刑確定等情，堪認其就本件車
禍之發生為有過失，依民法第一百八十四條第一項前段規定，自應負侵權行為損害賠
償之責任。按不法侵害他人之身體或健康者，對於被害人因此喪失或減少勞動能力，
或增加生活上之需要時，應負損害賠償責任；不法侵害他人之身體、健康者，被害人
雖非財產上之損害，亦得請求賠償相當之金額，民法第一百九十三條第一項、第一百
九十五條第一項分別定有明文。審酌被上訴人請求之各項損害，關於(一)醫療費用：被
上訴人主張其因本件車禍受傷，共支出醫療費二十萬六千九百一十八元，業據提出醫
療費用收據、醫療費用明細為證，且為上訴人所不爭執，堪信屬實。經扣除上訴人為
被上訴人支付之醫藥費五萬元後，被上訴人該項損害為十五萬六千九百一十八元。(二)
減少工作所得：被上訴人主張伊原為執業醫師，因受傷呈植物人狀態，神智不清，生
活全賴他人照料，而請求上訴人賠償其至退休之日止，無法工作之損害，核其請求內
容，應係前述喪失勞動能力所致之損害。查被上訴人受傷經治療後，意識仍呈植物人
狀態且合併四肢僵直性麻痺，此病症以目前醫療技術應無復原之可能，經財團法人長
庚紀念醫院函復在卷。且依被上訴人所提為上訴人不爭之八十八年二月二十日醫師證
明書記載，被上訴人現於香港治療，仍處於典型植物人狀態，足證確已終生喪失勞動
能力。上訴人指植物人不乏甦醒之案例云云，固非子虛，惟其機率極其低微，究無法
以之作為被上訴人有回復勞動能力之憑據，是被上訴人請求上訴人賠償是項損害，於
法並無不合。又被上訴人於車禍發生前受雇於桃園縣八德市德濟醫院，月薪十七萬元
，經提出證明書為證，故有關其喪失勞動能力所致之損害，應以每月十七萬元計算。
被上訴人係出生於二十五年九月二十九日，車禍發生時年五十九歲餘，參諸勞動基準
法第五十四條第一項第一款關於強制退休年齡六十歲之規定，被上訴人尚可工作九個
月，是被上訴人所得請求之喪失勞動能力損失應為一百五十三萬元。(三)增加生活上支
出：被上訴人受傷後呈植物人狀態，自須仰賴他人照顧生活起居，而增加看護費之支
出，是項損害，自應由上訴人賠償之。被上訴人主張自八十五年二月十六日起至同年
四月十四日止，支付看護費計十一萬五千五百元等情，有上訴人不爭之收據三紙可稽
。另被上訴人自八十五年四月十五日起，轉往香港治療，自同年月十六日起至八十六
年十一月二十日止共支付看護費港幣二十三萬三千二百元，亦據提出上訴人不爭之收
據三紙為證。依被上訴人所提香港看護費之收據，其上明載係按月計付，每月港幣一
萬二千元，則以八十六年十二月十六日匯率一港元兌換四‧一五元計算，其每月之看
護費應為新臺幣四萬九千八百四十八元。又除在臺灣支付之看護費外，被上訴人請求
自八十五年四月十五日起計一百三十個月之看護費，其請求之年數未逾臺灣地區男性
居民平均餘命，應無不合。計至八十八年四月二十八日原審言詞辯論終結之日止，已
到期三十六個月，金額為一百七十九萬四千五百二十八元，另陸續到期九十四個月部
分，應以月別單利複式霍夫曼計算法扣除中間利息，其金額為三百九十四萬六千九百
六十二元，以上看護費用合計五百八十五萬六千四百九十元。雖被上訴人未能提出八
十六年十一月二十日以後支付看護費之憑據，惟其現仍呈植物人狀態，已如前述，終
身均需請人照顧，應可認定，縱未能提出該日期以後之收據，亦難謂無損害，其損害
額並得以其前提出之收據金額計算之，是上訴人以被上訴人未能陸續提出收據為由，
拒絕賠償，尚非可採。(四)慰撫金：查被上訴人因前揭車禍受有頭部外傷性蜘蛛膜下腔
出血之傷害，呈植物人狀態，無法自行活動及享受人生樂趣，精神受有極大痛苦，自
不待言，其請求上訴人給付慰撫金，應非無據。斟酌上訴人在私人公司工作，被上訴
人原為醫師，及雙方之年齡、被上訴人所受痛苦程度等情，認以賠償一百五十萬元為
適當。次按損害之發生或擴大，被害人與有過失者，法院得減輕賠償金額，為民法第
二百十七條第一項所明定；又騎乘自行車行近無號誌之交叉路口，應減速慢行，看清
左右確無來車並在不妨礙汽車通行之情況下迅速通過，道路交通安全規則第一百二十
五條第二款亦有明定。查上訴人就本件車禍之發生固有過失，惟被上訴人騎乘自行車
行近無號誌交叉路口未注意左右來車，亦有疏失，臺灣省桃園縣區車輛行車事故鑑定
委員會及臺灣省車輛行車事故覆議鑑定委員會之鑑定意見書均同此認定；雖兩造過失
程度，二次鑑定結果不同，前者認被上訴人為肇事主因，上訴人為肇事次因，後者認
上訴人為肇事主因，被上訴人為肇事次因。惟參酌車禍發生時，被上訴人已橫越中心
點，該路段又屬交叉路口，並未禁止車輛橫越等情，堪認上訴人之過失責任較重，爰
減輕其賠償金額五分之二，上訴人抗辯被上訴人過失程度較高云云，核無足採。前述
被上訴人之損害金額合計九百零四萬三千四百零八元，依上開減輕賠償比例計算，上
訴人應賠償五百四十二萬六千零四十五元。從而，被上訴人依侵權行為法律關係，訴
請上訴人賠償五百四十二萬六千零四十五元及其法定遲延利息部分，洵屬有據，應予
准許等詞。因而將第一審命上訴人給付該金額本息部分予以維持，駁回上訴人之上訴
，經核於法並無不合。上訴論旨，猶就原審取捨證據、認定事實之職權行使，指摘原
判決其敗訴部分為不當，求予廢棄，難謂有理由。查被上訴人始終主張其因本件交通
事故支出系爭醫療費用及看護費用，並提出各項收據證明，為原審確定之事實。上訴
人於第一、二審審理時對被上訴人是項主張及所提收據均不爭執，迨提起第三審上訴
後，始稱依被上訴人所提收據顯示，上開費用係由被上訴人之配偶黃哲貞支付，被上
訴人不得訴請賠償云云，核係新攻擊防禦方法之提出，依民事訴訟法第二百七十六條
第一項之規定，本院尚無從審酌。況夫妻於日常家務，互為代理人，為民法第一千零
三條第一項所明定。有關家人醫療費及看護費之支付，核屬家庭生活之必要行為，難
謂非日常家務。本件被上訴人因車禍受傷成植物人，固不能自理生活，無法親自交付
醫療費及看護費與醫院及看顧人員，而由其妻黃哲貞代為是項行為，自難認非被上訴
人所支付，上訴人執以指被上訴人不得請求賠償，容有誤會，附此敘明。
據上論結，本件上訴為無理由，依民事訴訟法第四百八十一條、第四百四十九條第一
項、第七十八條，判決如主文。
中      華      民      國    八十九    年      七      月      十三    日
                              最高法院民事第五庭
                                  審判長法官  蕭  亨  國
                                        法官  許  朝  雄
                                        法官  陳  淑  敏
                                        法官  葉  勝  利
                                        法官  劉  福  來
      右正本證明與原本無異
                                              書  記  官
中      華      民      國    八十九    年      七      月    二十八    日


司法院資訊處製作；財團法人民間司法改革基金會備份。
